臺灣士林地方法院民事判決　　　　　　　　　　　　九十二年度重訴字第二九五號
　　原　　　告　丙○○
　　訴訟代理人　辛武律師
　　被　　　告　乙○○
　　訴訟代理人　許世正律師
　　被　　　告　普基設事業有限公司
　　法定代理人　甲○○
右當事人間分配表異議之訴事件，本院於民國九十三年四月二十一日言詞辯論終結，
判決如下：
    主    文
原告之訴駁回。
訴訟費用由原告負擔。
    事實及理由
甲、程序方面：
一、被告乙○○及被告普基建設事業有限公司（下稱普基公司）經合法通知，未於最
    後言詞辯論期日到場，核無民事訴訟法第三百八十六條所列各款情形，爰依原告
    之聲請，由其一造辯論而為判決。
乙、實體方面：
一、原告起訴主張：
（一）鈞院八十八年度執字第六一三五號強制執行事件，就被告普基公司所有座落台
      北縣汐止市○○○段五九之一七、五九之一八、五九之一九、四九九之七０、
      四九九之七一、四九九之七二地號土地（下稱系爭基地）上，第一八二一建號
      之未辦保存登記建物（有地下一層、地上五層，下稱系爭建物）強制執行，並
      製作分配表（下稱系爭分配表）在案。被告乙○○以鈞院九十一年度重訴字第
      六０八號民事判決為執行名義參與分配，系爭分配表並將其列為第一順位抵押
      權人之順序，優先分配，而未將原告列入分配。
（二）被告乙○○於鈞院九十一年度重訴字第六０八號事件中，並未提出確實之債權
      證明，被告之間係通謀虛偽意思表示，債權債務關係不存在，被告乙○○之法
      定抵押權亦不存在。且其自承地上二樓至五樓為其投資興建，其法定抵押權亦
      不及於地下一層及地上一層，系爭分配表將之列入分配，自屬有誤，應予排除
      。
（三）而原告與被告普基公司於民國（下同）八十六年間，即發生債權債務關係，當
      時被告普基公司興建系爭建物，地基及周邊設施已完成，惟其無財力興建，乃
      向原告借貸新台幣（下同）一千萬元，待地下一樓及地上一樓竣工，被告普基
      公司所簽發支票均未兌現，雙方乃於八十七年六月二十六日設定抵押權，而抵
      押權設定契約書約定事項第五條並載明：「本件擔保物之土地及房屋之抵押權
      效力及於抵押權設定前或設定後之該土地上之水利權、建築物、地上物：：及
      附屬該房屋之全部設備；：，並與本抵押不動產附連之建築物。」之內容，因
      抵押權設定時，地下一樓及地上一樓部份已完成，故原告抵押權之效力應及於
      該部份之建物，原告之法定抵押權自然存在。原告經鈞院民事執行處通知，乃
      檢具抵押權設定契約書等文件，於上開執行事件，聲明參與分配，而原告債權
      本金一千萬元，加計八十七年六月二十六日至九十二年六月二十五日間之利息
      ，共計為一千二百五十萬元，惟系爭分配表並未將原告列入分配，自有瑕疵，
      應予更正。
（四）並聲明：
  １、確認被告乙○○與被告普基公司間債權債務關係不存在，本院九十一年度重訴
      字第六０八號民事判決應予廢棄。
  ２、本院八十八年度執字第六一三五號強制執行事件之分配表關於被告乙○○就標
      的物地下一樓及地上一樓拍賣所得價金參與分配部份應予排除；並准原告以一
      千二百五十萬之債權列入分配表，就地下一樓及地上一樓拍賣所得之價金，以
      第一順位抵押權之順序分配。
二、被告乙○○則以：
（一）被告乙○○與普基公司於八十八年一月二十五日簽訂工程承攬契約書，約定由
      被告乙○○承建座落於系爭基地之系爭建物，總工程款三千五百萬元。至八十
      八年四月止，被告乙○○已陸續完成系爭建物二至五層之結構，嗣八十八年六
      月間，系爭建物及系爭土地經第三人聲請強制執行而查封，致承攬工程無法進
      行，雙方乃協議解約，依約普基公司應以興建完成之現狀按勘估之市價給付承
      攬報酬，且依民法第五百十三條規定，被告乙○○就施作之二至五層部份，有
      法定抵押權存在。其後並經鈞院九十一年度重訴字六０八號確定判決，確認被
      告乙○○對於系爭建物在八百零三萬六千四百元之範圍內法定抵押權存在。
（二）系爭建物並未辦保存登記，原告自無從就該建物設定抵押權，又原告並非承攬
      人，亦無法定抵押權存在。且原告並非系爭建物執行之債權人，其提起本訴應
      非合法。
（三）並聲明：原告之訴駁回。
三、被告普基公司則未於言詞辯論期日到場，亦未提出書狀作何聲明或陳述。
四、原告主張本院八十八年度執字第六一三五號強制執行事件，就被告普基公司所有
    座落系爭基地上第一八二一建號未辦保存登記之系爭建物強制執行，並製作系爭
    分配表在案，被告乙○○依本院九十一年度重訴字第六０八號確定民事判決為執
    行名義聲請執行（併案執行），系爭分配表並將其列為第一順位抵押權人之順序
    ，優先分配（未足額受償），而未將原告列入分配等事實，為被告所不爭執，且
    經本院調閱上開執行事件卷宗查明，原告此部份主張自堪信屬實。
五、原告復主張被告間債權債務關係不存在，被告乙○○之法定抵押權亦不存在，且
    亦不及於地下一層及地上一層部份，而原告設定之抵押權效力及於地下一層及地
    上一層建物部份，且有法定抵押權，原告已依法聲明參與分配，系爭分配表分配
    有誤云云，被告則以前詞置辯，經核，本件所應審究之爭點，在於（一）原告就
    上開執行標的系爭建物有無抵押權存在及其參與分配有無執行名義？（二）原告
    所提分配表異議之訴部份，有無權利保護之必要？（三）原告請求確認被告間債
    權債務關係不存在，有無即受確認判決之法律上利益？茲分述如下：
（一）原告就系爭建物有無抵押權存在及其參與分配有無執行名義之問題：
  １、按，物權，除本法或其他法律有規定外，不得創設。民法第七百五十七條規定
      甚明。此即物權法定主義之原則。抵押權屬於物權，權利之取得自應適用物權
      之相關規定。次按，不動產物權依法律行為而取得、設定、喪失及變更者，非
      經登記不生效力，民法第七百五十八條定有明文。此乃著眼於交易安全之保護
      ，立法者對於物權之種類及內容以法律強制規定，不許當事人任意創設，使第
      三人能透過公示之機制，降低交易之風險。所謂登記，係指地政機關將物權取
      得、設定、喪失及變更之事項，登載於其所掌之土地登記簿而言。而本件系爭
      建物並未辦理保存登記，自無從辦理抵押權設定登記予原告，是以原告並未經
      地政機關於土地登記簿上登記為系爭建物之抵押權人，即無從取得設定之抵押
      權。此由原告所提出之他項權利證明書影本，所記載抵押權標的僅有「土地」
      部份，亦可明瞭。縱原告與被告普基公司間之抵押權設定契約書，約定事項載
      有抵押權效力及於設定前後土地上之地上物等內容，未經登記，原告亦無從就
      系爭建物取得設定之抵押權。原告雖另主張被告普基公司向其借貸，其出資興
      建系爭建物地下一層、地上一層，其有法定抵押權云云。惟查，原告無非僅係
      借貸款項予被告普基公司，其二者間就系爭建物並無承攬關係存在，亦無從依
      民法第五百一十三條規定而取得法定抵押權。綜上，原告主張其就系爭建物有
      抵押權存在乙節，不足憑採。
  ２、查，上開強制執行事件，執行債權人蔡華源原係聲請執行債務人、即被告普基
      公司所有座落台北縣汐止市○○○段五九之一八、五九之一九、四九九之七一
      、四九九之七二地號之土地（即系爭基地其中四筆，基地中另二筆土地則為訴
      外人孟祥豫所有）及其上之系爭建物，原告則於八十九年二月十八日提出抵押
      權設定契約書、他項權利證明書及本票影本聲明參與分配。惟上開土地部份，
      因有抵押權優先債權存在，就執行債權人無拍賣實益，經執行法院以九十一年
      四月十八日士院儀執春字第六一三五號通知債權人（含併案債權人、一、二順
      位抵押權人）後，執行債權人未依強制執行法第八十一條之一規定辦理，而未
      能一併執行，是僅執行拍賣系爭建物部份。而原告參與分配所提出者，係就上
      開四筆土地之第二順位抵押權證明文件，並未提出其他金權債權之執行名義等
      情，亦經本院調閱上開執行事件卷宗詳予查明。
  ３、綜上，原告就系爭建物並無抵押權存在，且其並未提出執行名義，是以，原告
      自不得就系爭建物執行所得參與分配，堪以認定。
（二）原告所提分配表異議之訴部份，有無權利保護之必要之問題：
      如前所述，原告就系爭建物並無抵押權存在，其亦無執行名義，自無權就系爭
      建物執行所得參與分配，準此，系爭分配表之分配內容，即與原告無涉。若果
      原告主張系爭分配表有瑕疵乙節為真，亦屬其他執行當事人聲明異議或執行法
      院依職權處理之問題，原告請求更正系爭分配表，核無權利保護之必要，自無
      理由。
（三）原告請求確認被告間債權債務關係不存在，有無確認利益之問題：
  １、按，確認法律關係之訴，非原告有即受確認判決之法律上利益者，不得提起之
      ，民事訴訟法第二百四十七條第一項定有明文。又，確認之訴非原告有即受確
      認判決之法律上利益者，不得提起，所謂即受確認判決之法律上利益，係指法
      律關係之存否不明確，原告主觀上認其在法律上之地位有不安之狀態存在，且
      此種不安之狀態，能以確認判決將之除去者而言，若縱經法院判決確認，亦不
      能除去其不安之狀態者，即難認有受確認判決之法律上利益（最高法院五十二
      年台上字第一二四０號判例參照）。
  ２、原告提起此部份確認他人法律關係之訴，無非係欲就系爭建物執行所得有所主
      張，惟如前述，原告就系爭建物執行所得無權參與分配，縱認被告間債權債務
      關係不存在，原告亦無從加入分配，即原告所認其法律上之地位不安之狀態，
      無從因本件確認判決予以除去，揆諸前揭說明，原告此部份確認之訴，難認有
      受確認判決之法律上利益存在。
  ３、至於，原告並請求本院九十一年度重訴字第六０八號民事判決應予廢棄乙節，
      經核，上開事件係經本院依合法審理程序判決確定在案，已經本院調卷查明。
      原告乃上開事件當事人以外之第三人，其並未主張及舉證有何得以廢棄上開確
      定判決之法律依據，其此部份請求亦屬無據。
六、從而，原告請求（一）確認被告乙○○與被告普基公司間債權債務關係不存在，
    本院九十一年度重訴字第六０八號民事判決應予廢棄，（二）本院八十八年度執
    字第六一三五號強制執行事件之分配表關於被告乙○○就標的物地下一樓及地上
    一樓拍賣所得價金參與分配部份應予排除；並准原告以一千二百五十萬之債權列
    入分配表，就地下一樓及地上一樓拍賣所得之價金，以第一順位抵押權之順序分
    配，均無理由，俱應予駁回。
七、本件判決基礎已臻明確，兩造其餘之攻擊防禦方法及訴訟資料經本院斟酌後，核
    與判決結果不生影響，無一一論述之必要，附此敘明。
丙、據上論結，本件原告之訴為無理由，依民事訴訟法第三百八十五條第一項前段、
    第七十八條，判決如主文。
中　　　華　　　民　　　國　　九十三　　年　　　五　　　月　　　六　　　日
                                        臺灣士林地方法院民事第二庭
                                            法      官  施月燿
右為正本係照原本作成。
如對本判決上訴須於判決送達後廿日內向本院提出上訴狀。
中　　　華　　　民　　　國　　九十三　　年　　　五　　　月　　  十  　　日
                                            法院書記官  謝文傑
